ACORDAO-COMPLETO-2517464

ACÓRDÃO 7054/2022 ATA 39/2022 - SEGUNDA CÂMARA

VISTOS, relatados e discutidos estes autos que cuidam de pedido de reexame interposto contra o Acórdão 8385/2021-TCU-Segunda Câmara,
ACORDAM os Ministros do Tribunal de Contas da União, reunidos em sessão da Segunda Câmara, com fundamento no artigo 48 da Lei 8.443/1992, c/c os artigos 285 e 286 do Regimento Interno do TCU, diante das razões expostas pelo Relator, em:
9.1. conhecer e dar provimento parcial ao pedido de reexame para tornar insubsistentes os itens 9.3.1, 9.3.2 e 9.3.3 do acórdão recorrido;
9.2. dar ciência deste acórdão ao recorrente e à unidade jurisdicionada.

Pedido de reexame contra acórdão que considerou ilegal ato de pessoal.

Segunda Câmara

Tribunal Regional do Trabalho da 15ª Região - Campinas/SP.

3. Interessados/Responsáveis/Recorrentes:
3.1. Interessado: Renato Zeidan (XXX.773.108-XX).
3.2. Recorrente: Renato Zeidan (XXX.773.108-XX).

13.1. Ministros presentes: Augusto Nardes (na Presidência), Bruno Dantas (Relator) e Antonio Anastasia.
13.2. Ministro-Substituto presente: Marcos Bemquerer Costa.

ACORDAO-COMPLETO-2562822

Acórdão 7216/2022 - Segunda Câmara

BRUNO DANTAS

Ministro Aroldo Cedraz.

Cuidam os autos de pedido de reexame (peças 17 a 21) interposto por Renato Zeidan contra o Acórdão 8385/2021-TCU-Segunda Câmara, lavrado nos seguintes termos:
"VISTOS, relatados e discutidos estes autos de concessão de aposentadoria de Renato Zeidan (CPF XXX.773.108-XX) , vinculado ao Tribunal Regional do Trabalho da 15ª Região - Campinas/SP, submetido, para fins de registro, à apreciação do Tribunal de Contas da União.
ACORDAM os Ministros do Tribunal de Contas da União, reunidos em Sessão da Segunda Câmara, diante das razões expostas pelo Relator, com fundamento nos arts. 71, inciso III, da Constituição Federal; 1º, inciso V, e 39, inciso II, da Lei 8.443/1992; 260, § 1º, do Regimento Interno/TCU, c/c o art. 19, inciso II, da IN TCU 78/2018, em:
9.1. considerar ilegal o ato de concessão de aposentadoria referente a Renato Zeidan, negando-lhe o respectivo registro;
9.2. dispensar o ressarcimento das quantias indevidamente recebidas de boa-fé, consoante o disposto no Enunciado 106 da Súmula de Jurisprudência deste Tribunal;
9.3. determinar ao Tribunal Regional do Trabalho da 15ª Região - Campinas/SP que:
9.3.1. faça cessar todo e qualquer pagamento relativo ao ato impugnado, no prazo máximo de 15 (quinze) dias contado da ciência da decisão deste Tribunal, sob pena de ressarcimento das quantias pagas após essa data pelo responsável;
9.3.2. promova o destaque das parcelas de quintos incorporados com amparo em funções comissionadas exercidas entre 8/4/1998 a 4/9/2001, a fim de que sobre elas incida a modulação firmada nos Embargos Declaratórios movidos no Recurso Extraordinário 638.115/CE, apreciado pelo Supremo Tribunal Federal, a qual estabelece a necessidade de absorção integral de tais parcelas por reajustes futuros, caso a incorporação não tenha se fundamentado em decisão judicial transitada em julgado;
9.3.3. emita novo ato de concessão de aposentadoria, no prazo de 30 (trinta) dias, a contar da ciência desta deliberação, e submeta-o ao Tribunal, após suprimida a irregularidade que ensejou a apreciação pela ilegalidade;
9.3.4. dê ciência, no prazo de 15 (quinze) dias, a contar da apreciação deste acórdão, do inteiro teor da deliberação ao interessado, alertando-o de que o efeito suspensivo proveniente da interposição de eventual recurso perante o TCU não o exime da devolução dos valores percebidos indevidamente após as respectivas notificações, caso o recurso não seja provido;
9.3.5. envie a este Tribunal, no prazo de 30 (trinta) dias, contado da apreciação desta deliberação, documentos comprobatórios da ciência do interessado do julgamento deste Tribunal."
2.	Admitido o processamento do recurso, porquanto preenchidos os requisitos previstos no art. 48 da Lei 8.443/1992, conferi efeito suspensivo aos itens 9.1, 9.3, 9.3.1, 9.3.2 e 9.3.3 do acórdão recorrido (peça 26) .
3.	Instruído o feito, faço reproduzir, com os ajustes que julgo pertinentes, o exame técnico e o encaminhamento oferecidos pela Secretaria de Recursos deste Tribunal (peça 31) :
"HISTÓRICO 
2.	O ato de aposentadoria do recorrente foi julgado ilegal, por incluir a incorporação de parcela de quintos/décimos, referente ao exercício de função de confiança posterior ao advento da Lei 9.624/1998.
2.1.	Tendo em vista que não constavam dos autos informações de que as incorporações, referentes ao exercício de funções de confiança entre 8/4/1998 e 4/4/9/2001, decorriam de decisões judiciais transitadas em julgado, houve a expedição de determinação ao órgão de origem para providenciar o destaque das parcelas excedentes de quintos, transformando-as em 'Parcela Compensatória', observada a modulação estabelecida pelo STF no âmbito do RE 638.115/CE.
ADMISSIBILIDADE
3.	Reitera-se o exame de admissibilidade realizado pelo Sar/Serur (peças 22 e 23) , que opinou pelo conhecimento do recurso, nos termos do artigo 48 da Lei 8.443/1992, c/c os artigos 285 e 286, parágrafo único, do RI/TCU, suspendendo-se os efeitos dos subitens 9.1, 9.3, 9.3.1, 9.3.2 e 9.3.3 do Acórdão 8385/2021-TCU-Segunda Câmara. O Excelentíssimo Senhor Ministro Bruno Dantas, mediante despacho de peça 26, concordou com esta unidade técnica. 
EXAME DE MÉRITO
4.	Delimitação
4.1.	Constitui objeto do presente recurso definir se:
a)	é o caso de transformar os quintos relativos ao período de 8/4/1998 a 4/9/2001 em 'Parcela Compensatória' a ser absorvida por quaisquer reajustes futuros, conforme modulação de efeitos prevista no RE 638.115/CE;
b)	houve afronta ao RE 638.115/CE pelo acórdão recorrido ao considerar ilegal o ato de aposentadoria que contempla o pagamento de quintos incorporados após 8/4/1998;
c)	ocorreu violação aos princípios da segurança jurídica e da isonomia.
5.	Da transformação dos quintos em 'Parcela Compensatória'
5.1.	Defende o recorrente a manutenção do pagamento de quintos, decorrentes do exercício de função de confiança após o advento da Lei 9.624/1998, com base nos seguintes argumentos.
5.2.	A incorporação de parcela de quintos/décimos, referentes ao período de 8/4/1998 a 4/9/2001, encontra amparo na decisão judicial transitada em julgado no dia 1/8/2006, proferida no Processo 2004.3400.048565-0/DF (Justiça Federal de Primeiro Grau - Seção Judiciária do Distrito Federal) , movido pela Associação Nacional dos Servidores da Justiça do Trabalho (Anajustra) , em favor de todos os associados, incluso o recorrente, conforme Processo de Execução/Cumprimento de Sentença 0014413.23.2009.4.01.3400 (peça 21, p. 74-84) .
5.3.	Também é beneficiário da Ação Coletiva 0000976.30.2005.4.03.6105, movida pelo Sindicato dos Servidores Públicos Federais da Justiça do Trabalho da 15ª Região (Sindiquinze/SP) e julgada procedente em parte para o fim de reconhecer o direito à incorporação dos quintos/décimos em relação aos servidores vinculados ao TRT da 15ª Região que completaram o lapso temporal entre 8/4/1998 e 4/9/2001 (peça 19, p. 11-12) , cujo trânsito em julgado ocorreu em 22/2/2016 (peça 20, p. 16) .
5.4.	Assim, espera que o recurso seja conhecido e provido, aplicando-se o entendimento do STF, no julgamento dos Embargos de Declaração no RE 638.115/CE, para o fim de considerar legal a concessão e registrar o respectivo ato, mantendo nos proventos de aposentadoria os quintos incorporados, abstendo-se de determinar qualquer absorção futura dessa vantagem (peça 18, p. 20) .
Análise:
5.5.	Em consonância com o voto condutor da deliberação recorrida, a irregularidade na incorporação de quintos até 4/9/2001 impedia o julgamento pela legalidade do ato de aposentadoria do recorrente, sendo cabível a expedição de determinação à unidade jurisdicionada para  adotar os procedimentos definidos pelo STF no âmbito do RE 638.115/CE. 
5.6	No presente pedido de reexame, houve a apresentação de cópias dos processos judiciais movidos pela Anajustra e pelo Sindiquinze, em favor de todos os associados e substituídos, entre eles o recorrente, cujas decisões judiciais asseguraram o direito à incorporação dos quintos em comento.
5.7.	Tendo sido comprovado que a vantagem percebida pelo ex-servidor está amparada por decisões judiciais transitadas em julgado, é possível a manutenção da parcela de quintos incorporados entre 8/4/1998 e 4/9/2001 imune à absorção por reajustes futuros, nos termos da modulação de efeitos decorrente do julgamento dos Embargos de Declaração no RE 638.115/CE.
5.8.	Assim, cabe tornar sem efeito a determinação contida no item 9.3.2 do acórdão recorrido, por não ser o caso de transformar a vantagem de quintos em 'Parcela Compensatória' a ser absorvida por reajustes futuros, ficando, assim, afastada a necessidade de emissão de novo ato com ajuste da parcela de quintos ao decidido no RE 638.115/CE (subitem 9.3.3) .
5.9.	Dessa forma, opina-se pelo acolhimento das alegações apresentadas.
6.	Da possível afronta ao RE 638.115/CE pelo acórdão recorrido ao considerar ilegal o pagamento de quintos/décimos incorporadas após 8/4/1998
6.1.	Aduz-se ausência de ilegalidade no ato de concessão de aposentadoria, com base nos seguintes argumentos.
6.2.	O julgamento proferido pela Corte de Contas teria partido de premissa equivocada, ocasionando a aplicação inadequada da modulação de efeitos do RE 638.115/CE, impondo-se, portanto, o reexame do caso a fim de que o ato de aposentação seja considerado legal, por estar em perfeita consonância com o decidido no RE 638.115/CE (peça 18, p. 7-17) .
Análise
6.3.	Cumpre ressaltar que a comprovação do trânsito em julgado, por si só, não possui o condão de alterar o julgamento pela ilegalidade do ato de aposentadoria pela Corte de Contas, pois o STF deixou assente que a incorporação de quintos, no período de 8/4/1998 até 4/9/2001, ofende o princípio da legalidade, nos termos da tese firmada em sede de repercussão geral, Tema 395. 
6.4.	Convém mencionar que o TCU tem posicionamento do Plenário de como os órgãos jurisdicionados devem proceder em relação às parcelas de quintos/décimos de funções comissionadas exercidas entre 8/4/1998 a 4/9/2001, conforme o Acórdão 1255/2020-TCU-Plenário (Relator Ministro-Substituto Marcos Bemquerer Costa) a seguir transcrito no que é pertinente:
9.2. com a finalidade de orientar o tratamento do tema relacionado ao pagamento da rubrica de 'opção' do art. 2º da Lei 8.911/1994 e à incorporação de 'quintos', dar ciência ao Senado Federal de que:
 (...) 
9.2.2. deve-se verificar a origem do pagamento de 'quintos', se advindos de decisão judicial transitada em julgado ou não ou ainda de decisão administrativa e, na hipótese em que não houver decisão judicial passada em julgado ou quando se tratar de decisão administrativa, a vantagem de 'quintos' incorporada com fulcro em funções comissionadas exercidas entre 8/4/1998 a 4/9/2001 deve ser destacada e transformada em 'parcela compensatória' a ser absorvida por reajustes futuros concedidos nos proventos, na linha da solução definitiva da controvérsia conferida à matéria pela Suprema Corte, por meio do RE 638.115/CE, e consoante o Acórdão 442/2020-TCU-Segunda Câmara (Relator Ministro Substituto Marcos Bemquerer Costa) .
6.5.	Assim, mesmo nas situações em que as parcelas de quintos/décimos foram incorporadas após 8/4/1998, com base em decisão judicial transitada em julgado, o ato concessório de aposentadoria é ilegal e não é registrado. O provimento judicial somente impede a suspensão dos pagamentos das parcelas indevidas. Acerca da questão, cabe trazer à baila excerto do voto condutor do Acórdão 3842/2020-TCU-Primeira Câmara (Relator Ministro Walton Alencar Rodrigues) :
A esta altura, todavia, nova decisão do STF, proferida em embargos de declaração com efeitos infringentes, opostos no âmbito do mesmo RE 638.115/CE, alterou o entendimento até então tranquilamente adotado. Em 18/12/2019, o Plenário do STF modulou os efeitos da decisão para, no que interessa a estes autos, acolher parcialmente os embargos de declaração, com efeitos infringentes, e 'reconhecer indevida a cessação imediata do pagamento dos quintos quando fundado em decisão judicial transitada em julgado'.
A decisão divulgada no sítio eletrônico do STF não afasta a ilegitimidade do pagamento dos quintos nas condições anteriormente descritas, mas modula efeitos para os que os recebem por força de decisão judicial, transitada ou não em julgado, e de decisão administrativa.
Feita tal distinção e devidamente caracterizada inadequação do benefício aos dispositivos legais aplicáveis à matéria, é certo que o recente julgado do STF não pode compelir esta Casa, cuja competência de apreciar a legalidade de atos de pessoal foi atribuída pela própria Constituição Federal (art. 71, inciso III) , a contrariar suas convicções, a jurisprudência consolidada dos tribunais superiores e os fatos consignados nos autos, para registrar ato de pessoal manifestamente irregular, salvo na esporádica hipótese de trânsito em julgado de processo em que o TCU foi parte e que teve por finalidade específica o respectivo registro (vide MS 23.665/DF e MS 22.009/MG) , que não é o caso destes autos.
Todavia, sem transgredir frontalmente o provimento jurisdicional, não há como a Universidade Federal de Santa Maria promover a cessação dos pagamentos, apesar do desequilíbrio que causam ao sistema previdenciário.
Em circunstâncias análogas, este Tribunal tem considerado ilegais e negado registro aos atos de aposentadoria que contêm parcelas conferidas pelo Judiciário em contrariedade com o entendimento do TCU, sem, contudo, determinar a suspensão do pagamento nem informar sobre a possibilidade de edição de novo ato eivado das irregularidades. Nesse sentido, cito, entre outros, os Acórdãos 1.910/2004 e 11.079/2019, da 1ª Câmara, 5.797/2014, da 2ª Câmara, e 1.857/2003, do Plenário.
O julgamento pela ilegalidade sem suspensão do pagamento consolidou-se no TCU na esteira de um sem número de decisões do STF, entre as quais as proferidas no âmbito dos Mandados de Segurança 23.758, 24.529, 24.569, 24.939, 25.460, 26.086, 26.088, 26.132, 26.156, 26.186, 26.228, 26.271, 26.387, 26.408, 26.443, 27.374, 27.551, 27.575, 27.649, 27.732, 23.665 e 33528. Do último, transcrevo o trecho a seguir:
'E que o fundamento em que se apoia a pretensão mandamental ora em exame tem o beneplácito da jurisprudência do Supremo Tribunal Federal, que, em sucessivos precedentes, tem reconhecido, quer em decisões monocráticas, quer em julgamentos colegiados, ser integralmente oponível ao E. Tribunal de Contas da União a autoridade da coisa julgada, cuja eficácia subordinante, desse modo, não poderá ser transgredida por qualquer órgão estatal, inclusive pela própria Corte de Contas.
	(...) 
Vê-se, pois, que o E. Tribunal de Contas da União não dispõe, constitucionalmente, de poder para rever decisão judicial transitada em julgado (RTJ 193/556-557, Rel. Min. CARLOS VELLOSO) nem para determinar a suspensão de benefícios garantidos por sentença impregnada da autoridade da coisa julgada (AI 471.430-AgR/DF, Rel. Min. EROS GRAU) , ainda que o direito reconhecido pelo Poder Judiciário não tenha o beneplácito da jurisprudência prevalecente no âmbito do Supremo Tribunal Federal, pois a 'res judicata', em matéria civil, só pode ser legitimamente desconstituída mediante ação rescisória:'
Ao deixar de determinar a suspensão do pagamento, o TCU evita que o jurisdicionado seja forçado a escolher entre obedecer à sua ordem, sujeitando-se a detenção, multa e prisão em flagrante por descumprimento de decisão judicial, e ignorá-la, sujeitando-se à multa do art. 58 da Lei 8.443/1992.
Ante o exposto, julgo ilegais os atos de concessão inicial e de alteração de aposentadoria de Nelcindo Nascimento Terra, nego-lhes registro e VOTO no sentido de que o Tribunal adote a deliberação que ora submeto à apreciação deste Colegiado.
6.6.	Diante disso, opina-se pela rejeição das alegações do recorrente.
7.	Da violação ao princípio da segurança jurídica
7.1.	Aduz-se que houve desrespeito à segurança jurídica, com base nos seguintes argumentos.
7.2.	A determinação de destaque das parcelas de quintos incorporados posteriormente a 8/4/1998 e sua transformação em parcela compensatória sujeita à absorção por reajustes futuros afronta à segurança jurídica garantida pelo art. 5º, inciso XXXVI, da Carta Magna e o art. 2º da Lei 9.784/1999, bem como contraria a modulação de efeitos assegurada no RE 638.115/CE (peça 17, p. 17-18) .
7.3.	Em respeito à segurança jurídica, inúmeras vezes a Corte de Contas tem deixado de determinar a cessação imediata do pagamento de quintos quando estiver fundado em decisão judicial com trânsito em julgado. Veja-se o exemplo do Acórdão 6377/2020-TCU-Segunda Câmara, de relatoria do Ministro-Substituto André Luís de Carvalho (peça 17, p. 18-20) .
Análise
7.4.	Sobre o princípio da segurança jurídica, cabe lembrar que a sedimentada jurisprudência da Suprema Corte é no sentido de classificar como ato complexo a concessão de aposentadoria, reforma ou pensão, consoante os seguintes julgados (RMS 3881/SP, MS 19875/DF, RE 195861/ES e MS 23665/DF) .
7.5.	Assim, sendo o ato de aposentadoria complexo, este somente passa a estar plenamente formado (perfeito) , válido (aferição da legalidade com reflexo de definitividade perante a Administração) e eficaz (plenamente oponível a terceiros, deixando de apresentar executoriedade provisória) quando recebe o registro pela Corte de Contas. Tal entendimento decorre do disposto no inciso III do art. 71 da Constituição Federal, que estabelece que compete ao Tribunal de Contas da União apreciar, para fins de registro, a legalidade dos atos de admissão, assim como a concessão de aposentadoria, reforma ou pensão.
7.6.	Nessa perspectiva, impõe-se reconhecer que referido ato possui natureza precária (cf., e.g., Acórdão 2482/2007-TCU-Primeira Câmara, Relator Augusto Nardes) , razão pela qual, até que haja o efetivo julgamento e o consequente registro pela Corte de Contas, não há que se falar em  ato jurídico perfeito, tendo em vista a ausência de aperfeiçoamento e definitividade do ato.
7.7.	A propósito do tema, colaciona-se entendimento esposado pela Corte Constitucional ao decidir no âmbito do RE-195.861/ES:
APOSENTADORIA. ATO ADMINISTRATIVO DO CONSELHO DA MAGISTRATURA. NATUREZA. COISA JULGADA ADMINISTRATIVA. INEXISTÊNCIA. O ato de aposentadoria exsurge complexo, somente se aperfeiçoando com o registro perante a Corte de Contas. Insubsistência da decisão judicial na qual assentada, como óbice ao exame da legalidade, a coisa julgada administrativa. (grifos acrescidos) 
7.8.	Nos casos em apreço, não houve o respectivo registro em razão da constatação de ilegalidade nos atos, o que afasta, por si só, a presunção de legitimidade dos atos administrativos que concederam os benefícios às recorrentes, não se configurando a ocorrência de violação da segurança jurídica ou de proteção da confiança. 
7.9.	Vale lembrar que a comprovação do trânsito em julgado, por si só, não possui o condão de alterar o julgamento pela ilegalidade do ato de aposentadoria pela Corte de Contas, pois o STF deixou assente que a incorporação de quintos, no período de 8/4/1998 até 4/9/2001, ofende o princípio da legalidade, nos termos da tese firmada em sede de repercussão geral, Tema 395. 
7.10.	Observa-se que a Lei 13.655/2018 incluiu, no Decreto-Lei 4.657/1994 (LINDB) , disposições sobre segurança jurídica e eficiência na criação e na aplicação do direito público, dentre elas a expressa no acrescido art. 23, segundo o qual: 'A decisão administrativa, controladora ou judicial que estabelecer interpretação ou orientação nova sobre norma de conteúdo indeterminado, impondo novo dever ou novo condicionamento de direito, deverá prever regime de transição quando indispensável para que o novo dever ou condicionamento de direito seja cumprido de modo proporcional, equânime e eficiente e sem prejuízo aos interesses gerais'. 
7.11.	Ora, no caso do recorrente, não houve o exame de norma de conteúdo indeterminado, conforme previsto no art. 1º da Lei 13.655/2018, que promoveu alteração na Lei de Introdução ao Direito Brasileiro (art. 23 da LINDB - Decreto-Lei 4.657/1942) .
7.12.	É sobremodo importante ressaltar que este Tribunal tem o poder/dever de apreciar, para fins de registro, os atos de aposentadoria na esfera federal, nos termos do art. 71 da Lei Maior. Esta prerrogativa não pode ser infirmada pela sobreposição dos princípios da razoável duração do processo e da eficiência na Administração Pública.
7.13.	Cabe destacar que o STF fixou a seguinte tese de repercussão geral (tema 445) , no bojo do RE 636.553, de relatoria do Ministro Gilmar Mendes:
Em atenção aos princípios da segurança jurídica e da confiança legítima, os Tribunais de Contas estão sujeitos ao prazo de 5 anos para o julgamento da legalidade do ato de concessão inicial de aposentadoria, reforma ou pensão, a contar da chegada do processo à respectiva Corte de Contas. (destacou-se) 
7.14.	Verifica-se que o ato de aposentação do recorrente, com vigência em 7/1/2016 (peça 2) e envio ao TCU em 10/7/2020, foi apreciado pela Segunda Câmara na Sessão de 22/6/2021 (peça 8) , não tendo havido desrespeito ao princípio da segurança jurídica. 
7.15.	Ante essas considerações, é de se rejeitar os argumentos apresentados.
CONCLUSÃO
8.	Da análise de mérito, conclui-se que:
a)	não é o caso de transformar os quintos relativos ao período de 8/4/1998 a 4/9/2001 em 'Parcela Compensatória' a ser absorvida por quaisquer reajustes futuros, ante a comprovação de que o recorrente é beneficiário de decisões judiciais transitadas em julgado, que amparam a continuidade dos pagamentos, conforme modulação de efeitos fixada pelo STF no RE 638.115/CE; 
b)	não houve afronta ao RE 638.115/CE pelo acórdão recorrido ao considerar ilegal o ato de aposentadoria que contempla o pagamento de quintos incorporados após 8/4/1998;
c)	não ocorreu violação ao princípio da segurança jurídica.
8.1.	Por conseguinte, deve-se dar provimento parcial ao presente recurso, para tornar sem efeito as determinações contidas nos subitens 9.3.1, 9.3.2 e 9.3.3 do acórdão recorrido, ante a necessidade de observância da modulação de efeitos quanto à manutenção da parcela de quintos incorporados entre 8/4/1998 e 4/9/2001 imune a absorção por reajustes futuros, ficando, assim, afastada a necessidade de emissão de novo ato com ajuste da parcela de quintos ao decidido no RE 638.115/CE.
PROPOSTA DE ENCAMINHAMENTO
9.	Ante o exposto, submetem-se os autos à consideração superior, propondo-se, com fundamento no art. 48 da Lei 8.443/1992:
a)	conhecer do recurso e, no mérito, dar-lhe provimento parcial, tornando sem efeito os subitens 9.3.1, 9.3.2 e 9.3.3 do acórdão recorrido;
b)	informar ao recorrente e demais interessados do acórdão a ser proferido, destacando que o relatório e o voto que o fundamentam podem ser acessados por meio do endereço eletrônico www.tcu.gov.br/acordaos."
4.	O Ministério Público junto ao TCU, representado nos autos pelo Procurador Sergio Ricardo Costa Caribé, manifestou-se nos termos do seguinte parecer (peça 33) :
"Trata-se de pedido de reexame interposto contra decisão deste Tribunal que considerou ilegal o ato de aposentadoria do recorrente e negou o seu registro.
Segundo o referido decisum, a negativas de registro ocorreu em razão de que houve incorporação de Quintos após 8/4/1998, o que contraria o entendimento do Supremo Tribunal Federal no RE 638.115/CE, com repercussão geral reconhecida.
A Secretaria de Recursos (Serur) , após analisar individualmente os argumentos apresentados na peça recursal, propõe conhecer do recurso, para, no mérito, dar-lhe provimento parcial, em razão da superveniência de informação de que a parcela impugnada está protegida por decisão judicial.
De fato, ao analisar a peça recursal, é possível observar que os argumentos trazidos pelo recorrente não permitem afastar a irregularidade relativa à incorporação de Quintos após 8/4/1998.
Sobre a referida incorporação, o entendimento do Supremo Tribunal Federal, a partir do julgamento realizado no Recurso Extraordinário - RE 638.115/CE, com repercussão geral reconhecida, passou a ser no sentido da sua impossibilidade, em razão da ausência de amparo legal, senão vejamos:
Recurso extraordinário. 2. Administrativo. 3. Servidor público. 4. Incorporação de quintos decorrente do exercício de funções comissionadas no período compreendido entre a edição da Lei 9.624/1998 e a MP 2.225-48/2001. 5. Impossibilidade. 6. Recurso extraordinário provido. (RE 638.115/CE - Relator:  Ministro Gilmar Mendes. Julgado em 19/03/2015, Órgão Julgador:  Tribunal Pleno. Repercussão Geral de Mérito. Publicado no DJe-151 de 3/8/2015, divulgado em 31/07/2015) 
Ao modular os efeitos da referida decisão, no entanto, aquela Corte, em sede de embargos de declaração julgados em 30/6/2017, havia entendido que o pagamento da referida parcela deveria ser cessado em qualquer hipótese, aplicando-se tal entendimento até mesmo para os servidores que obtiveram o direito à incorporação assegurado por decisão judicial transitada em julgado, sem a necessidade de ação rescisória.
No entanto, em novo julgamento realizado em 18/12/2019, o STF acolheu parcialmente os embargos de declaração, com efeitos infringentes, para reconhecer indevida a cessação imediata do pagamento da parcela quando fundado em decisão judicial transitada em julgado. Já no caso daqueles que recebem os Quintos em virtude de decisões administrativas ou decisões judiciais sem trânsito em julgado, modulou os efeitos da decisão para manter o pagamento da parcela até a sua absorção integral por quaisquer reajustes futuros concedidos aos servidores.
Nesses casos, este Tribunal tem considerado ilegal o pagamento da referida parcela e determinado às Unidades Jurisdicionadas que adotem as medidas necessárias à regularização dos pagamentos indevidos de acordo com a modulação dos efeitos realizada pelo STF nos autos do RE 638.115/CE, a exemplo dos Acórdão 659/2020-TCU-Primeira Câmara, relatado pelo Ministro Walton Alencar Rodrigues, e 622/2020-TCU- 2ª Câmara, relatado pelo Ministro Aroldo Cedraz.
No entanto, tendo em vista que somente por meio do recurso obteve-se a informação de que, no presente caso, a incorporação dos 'Quintos' após 8/4/1998 está protegida por decisão judicial transitada em julgado, entende-se que os encaminhamentos propostos na deliberação recorrida devem ser ajustados.
Ante o exposto, este membro do Ministério Público de Contas, em consonância com a Secretaria de Recursos, entende que o presente pedido de reexame deve ser conhecido, para, no mérito, receber provimento parcial, a fim de que sejam adotados os encaminhamentos propostos por aquela Unidade Técnica."
	É o relatório.

Rudi Meira Cassel (22.256/OAB-DF), representando Renato Zeidan.

Procurador Sergio Ricardo Costa Caribé.

aposentadoria. incorporação de quintos decorrentes do exercício de função comissionada no período de 8/4/1998 a 4/9/2001. aplicação do entendimento firmado pelo supremo tribunal federal no recurso extraordinário 638.115. pedido de reexame. vantagem decorrente de decisão judicial transitada em julgado. conhecimento e provimento parcial. ciência.

APOSENTADORIA (APOS)

Secretaria de Recursos (Serur); Secretaria de Fiscalização de Integridade de Atos e Pagamentos de Pessoal e de Benefícios Sociais (Sefip).

Cuidam os autos de pedido de reexame interposto por Renato Zeidan contra o Acórdão 8385/2021-TCU-Segunda Câmara, que considerou ilegal seu ato de aposentadoria em razão de impropriedades na incorporação de quintos.
2.	Inicialmente, ratifico o despacho exarado no sentido de que o recurso deve ser conhecido, porquanto preenche os requisitos de admissibilidade previstos no artigo 48 da Lei 8.443/1992.
3.	A Secretaria de Recursos e o Ministério Público junto ao TCU manifestam-se no sentido de dar provimento parcial ao pleito.
4.	No mérito, acompanho integralmente o posicionamento da secretaria e do MPTCU, adotando como razões de decidir os fundamentos sustentados nos pareceres precedentes, sem prejuízo de tecer as seguintes considerações.
5.	Sobre a incorporação de quintos após a edição da Lei 9.624/1998, impõe-se rememorar a compreensão firmada pelo Supremo Tribunal Federal no âmbito do Recurso Extraordinário 638.115, momento em que, em sede de repercussão geral, foi decidido que "ofende o princípio da legalidade a decisão que concede a incorporação de quintos pelo exercício de função comissionada no período de 8/4/1998 até 4/9/2001, ante a carência de fundamento legal".
6.	Ainda por ocasião do RE 638.115, foi prolatada decisão modulatória dos efeitos do sobredito entendimento que reconheceu indevida a cessação imediata do pagamento dos quintos incorporados no período de 8/4/1998 até 4/9/2001 quando fundado em decisão judicial transitada em julgado. Quando a vantagem decorrer de decisão administrativa ou de decisão judicial não transitada em julgado, o pagamento deve ser mantido até sua absorção integral por quaisquer reajustes futuros concedidos aos servidores, mediante transformação da vantagem em parcela compensatória a ser absorvida.
7.	Importante ressaltar que a modulação permite apenas a continuidade dos pagamentos, em nada interferindo no juízo de ilegalidade dos atos que contemplem a incorporação de quintos no período de 8/4/1998 até 4/9/2001. Significa que, ainda que a incorporação decorra de decisão judicial transitada em julgado, impõe-se a manutenção da ilegalidade do ato, com negativa de registro, pois a tese firmada pelo STF é no sentido de que a referida incorporação ofende o princípio da legalidade.
8.	Assim, não há reparos a se fazer na chancela de ilegalidade atribuída ao ato do recorrente, nos exatos termos do acórdão recorrido.
9.	Em relação às determinações corretivas, verifico que a deliberação não considerou a hipótese de a incorporação de quintos no período de 8/4/1998 até 4/9/2001 estar amparada em decisão judicial transitada em julgado, situação em que a parcela estará imune a absorções por reajustes futuros.
10.	Nesse cenário, considerando que a vantagem decorre de decisão judicial transitada em julgado, conforme averiguado pela secretaria especializada, acolho a proposta de dar provimento parcial ao recurso para tornar insubsistentes as determinações corretivas e de encaminhamento de novo ato.
	Ante o exposto, voto por que o Tribunal adote a deliberação que ora submeto à apreciação deste Colegiado.
TCU, Sala das Sessões Ministro Luciano Brandão Alves de Souza, em 1 de novembro de 2022.
Ministro BRUNO DANTAS
Relator